【裁判字號】    97,訴,1680
【裁判日期】    971230
【裁判案由】    違反水土保持法
【裁判全文】
臺灣基隆地方法院刑事判決              97年度訴字第1680號
公  訴  人  臺灣基隆地方法院檢察署檢察官
被      告  甲○○
指定辯護人  本院公設辯護人乙○○
上列被告因違反水土保持法案件，經檢察官提起公訴（96年度偵
字第6067號、97年度偵字第1018號），並經本院合議庭裁定由受
命法官獨任進行簡式審判程序後，檢察官聲請改依協商程序而為
判決，茲判決如下：
    主  文
甲○○在公有及私人山坡地內未經同意擅自墾殖、占用，致生水
土流失，未遂，處有期徒刑貳月，如易科罰金，以新臺幣壹仟元
折算壹日。緩刑貳年。如附件基隆市安樂地政事務所土地複丈成
果圖所示編號Ｂ、Ｃ、Ｅ之菜園墾殖物暨編號Ｆ之雞寮工作物均
沒收。
    事實及理由
一、犯罪事實：
  (一)甲○○明知坐落在基隆市○○區○○段東勢坑小段46-1地號
    、46-7地號、46-9地號、46-10地號、63-31地號等5 筆土地
    ，係由財政部國有財產局管理之國有土地，另同小段46地號
    土地則原係周德芳所有，於96年10月16日因出售而移轉登記
    予魏煥威所有，上開各筆土地均經行政院於86年7 月31日以
    台86農30824號函核定，並經臺灣省政府於86年10月8日以86
    府農水字第168867號公告訂定屬於山坡地範圍，竟意圖為自
    己不法之利益，未經財政部國有財產局、周德芳及魏煥威之
    同意，擅自於96年8、9月間某日起，先在上開土地上堆置木
    材，同年11月5 日後某日，又接續在上開土地上堆置垃圾及
    水族箱，闢建菜園，另接續於96年10月5 日至96年11月22日
    間之不詳時間，在上開土地上設置鐵架作為養雞場，而非法
    墾殖、占用之（使用地號及使用面積，均詳如附件基隆市安
    樂地政事務所土地複丈成果圖所載），然幸尚未致生水土流
    失。嗣經財政部國有財產局臺灣北區辦事處基隆分處發現上
    開國有土地遭他人非法占用而函請警方依法處理，經警循線
    通知甲○○前來說明，始悉上情。
  (二)案經基隆市警察局第三分局報告臺灣基隆地方法院檢察署檢
    察官偵查終結提起公訴。
二、證據：
  (一)被告甲○○於本院準備程序及審判程序中之自白。
  (二)證人即財政部國有財產局臺灣北區辦事處基隆分處人員邱美
    玲、證人魏煥威、周德芳等人之證言。
  (三)臺灣省山坡地範圍地段明細表、被告占用之各筆土地之公務
    用謄本、上開46地號土地之不動產買賣契約書。
  (四)財政部國有財產局臺灣北區辦事處基隆分處96年11月2 日、
    97年1 月21日函暨所附之土地勘清查表列印資料、使用狀況
    略圖及現場照片。
  (五)檢察官勘驗筆錄及勘驗現場照片。
  (六)基隆市安樂地政事務所土地複丈成果圖。
  (七)臺灣高等法院被告前案紀錄表。
三、論罪及科刑：
  (一)本件經檢察官與被告於審判外達成協商之合意且被告已認罪
    ，其合意內容為：「被告成立水土保持法第32條第4項、第1
    項之在公有及私人山坡地內未經同意擅自墾殖、占用致生水
    土流失未遂罪，被告願受有期徒刑2月，緩刑2年之科刑。」
    經查，檢察官與被告上開協商合意並無刑事訴訟法第455 條
    之4第1項所列情形之一，檢察官聲請改依協商程序而為判決
    ，本院爰不經言詞辯論，於協商合意範圍內為協商判決。
  (二)按山坡地保育利用條例係65年4 月29日公布施行，該條例有
    關保育、利用及水土保持之實施範圍，僅及於行政院依該條
    例第3 條規定公告之「山坡地」，其他高山林地、水庫、河
    川上游集水區○○道兩岸、海岸及沙灘等地區之水土保持工
    作，則不包括在內。嗣政府鑑於臺灣國土資源有限，地陡人
    稠，土質脆弱，加以山坡地過度開發利用，致地表沖蝕、崩
    塌嚴重，每逢颱風豪雨，常導致嚴重災害，為建立完善之水
    土保持法規制度，積極推動各項水土保持工作，發揮整體水
    土保持之治本功能，乃針對經濟建設發展需要及水土保持發
    展情形，於83年5 月27日制定水土保持法，將所有需要實施
    水土保持地區作一整體之規範，並將山坡地保育利用條例中
    有關山坡地之水土保持事項一併納入本法之規定範圍，於第
    8條第1項第5 款明定山坡地之開發及堆積土石等處理、利用
    ，應經調查規劃，依水土保持技術規範實施水土保持之處理
    與維護。該法所稱之山坡地，依同法第3條第3款規定，係指
    國有林事業區、試驗用林地、保安林地，及經中央或直轄市
    主管機關參照自然形勢、行政區域或保育、利用之需要，就
    標高在100公尺以上，或標高未滿100公尺，而其平均坡度在
    百分之5 以上者劃定範圍，報請行政院核定公告之公、私有
    土地，其範圍已較山坡地保育利用條例第3 條所稱之山坡地
    為廣，且該法第1條第2項規定：「水土保持，依本法之規定
    。本法未規定者，適用其他法律之規定」。是就立法沿革、
    法律體例、立法時間及立法目的而言，水土保持法係山坡地
    保育利用條例之特別法，行為人所為，倘皆合於上揭二法律
    之犯罪構成要件，自應優先適用水土保持法。另按森林法第
    51條、水土保持法第32條等規定，就「於他人森林或林地內
    」、「在公有或私人山坡地或國、公有林區或他人私有林區
    內」，擅自墾殖、占用者，均設有刑罰罰則。考其立法意旨
    ，均在為保育森林資源，維持森林植被自然原貌，維護森林
    資源永續利用，及確保水源涵養和水土保持等目的，其所保
    護之法益均為自然資源林木及水源之永續經營利用，為單一
    社會法益。就擅自占用他人土地而言，復與刑法第320條第2
    之竊佔罪要件相當。第以各該刑罰條文所保護者既為內涵相
    同之單一社會法益，是則一行為而該當於上揭森林法、水土
    保持法及刑法竊佔罪等相關刑罰罰則，此即為法規競合現象
    ，自僅構成單純一罪，並應依法規競合吸收關係之法理，擇
    一適用水土保持法第32條規定論處。（最高法院93年度臺上
    字第3380號、96年度臺上字第1498號判決意旨參照）。
  (三)核被告所為，係犯水土保持法第32條第4項、第1項之罪。被
    告已著手於犯罪行為之實行而未遂，應依刑法第25條未遂犯
    之規定減輕其刑。又被告係中年婦人，長期罹患情感性精神
    病，此有行政院衛生署基隆醫院診斷證明書附卷可稽，其在
    經濟狀況欠佳下，為求生活，占用國有及他人之土地闢建菜
    園、雞寮及堆置垃圾、木材、水族箱，依其犯罪之動機、目
    的，顯有可憫恕之情，爰依水土保持法第32條第1 項但書之
    規定，遞予減輕其刑如主文所示，併諭知易科罰金之折算標
    準。查被告前未曾受有期徒刑以上刑之宣告，有臺灣高等法
    院被告前案紀錄表在卷可稽，經此教訓應知警惕，當無再犯
    之虞，併予宣告緩刑2年，以啟自新。
  (四)如附件基隆市安樂地政事務所複丈成果圖所示編號Ｂ、Ｃ、
    Ｅ之菜園墾殖物暨編號Ｆ之雞寮工作物，均屬被告所有，係
    犯水土保持法第32條第1 項之罪之墾殖物、工作物，業據被
    告供明在案，自應依刑法第38條第1項第2款、水土保持法第
    32條第5項之規定，宣告沒收之。
四、應適用之法條：刑事訴訟法第273條之1第1項、第455 條之2
    第1項、第455條之4第2項、第455條之8，水土保持法第32條
    第1項、第4項、第5項，刑法第11條、第25條、第41條第1項
    、第74條第1項第1款、第38條第1項第2款。
五、本判決除有刑事訴訟法第455條之4第1項第1款、第2款、第4
    款、第6款、第7款所定情形之一， 或違反同條第2項規定者
    外，不得上訴。
六、如有前項除外情形，而不服本件判決，得自收受判決送達之
    日起10日內，向本院提出上訴書狀，上訴於第二審法院。
中    華    民    國    97    年    12    月    30    日
                  刑事第一庭法  官  王福康
以上正本證明與原本無異。
本判決除有刑事訴訟法第455條之4第1項第1款、第2款、第4款、
第6款、第7款所定情形之一，或違反同條第2項規定者外，不得
上訴。
如有前揭除外情形，對於本件判決如有不服，應於收受本判決後
10日內向本院提出上訴書狀，其未敘述上訴理由者，並得於提起
上訴後10日內向本院補提理由書狀（均須按他造當事人之人數附
繕本）「切勿逕送上級法院」。
中    華    民    國    97    年    12    月    30    日
                            書記官  彭淑芳
【附錄論罪法條】
水土保持法第32條：
    在公有或私人山坡地或國、公有林區或他人私有林區內未經
    同意擅自墾殖、占用或從事第8條第1項第2款至第5款之開發
    、經營或使用，致生水土流失或毀損水土保持之處理與維護
    設施者，處6個月以上5年以下有期徒刑，得併科新台幣60萬
    元以下罰金。但其情節輕微，顯可憫恕者，得減輕或免除其
    刑。
    前項情形致釀成災害者，加重其刑至2分之1；因而致人於死
    者，處5年以上12年以下有期徒刑，得併科新台幣1百萬元以
    下罰金；致重傷者，處3 年以上10年以下有期徒刑，得併科
    新台幣80萬元以下罰金。
    因過失犯第1項之罪致釀成災害者，處1年以下有期徒刑，得
    併科新臺幣60萬元以下罰金。
    第1項未遂犯罰之。
    犯本條之罰者，其墾殖物、工作物、施工材料及所使用之機
    具沒收之。


司法院資訊處製作；財團法人民間司法改革基金會備份。
